臺灣高等法院刑事判決　　　　　　　　 96年度上訴字第365號
上　訴　人　臺灣臺北地方法院檢察署檢察官
被　　　告　甲○○
上列上訴人，因被告詐欺案件，不服臺灣臺北地方法院95年易字
第1414號，中華民國95年12月14日第一審判決（起訴案號：臺灣
臺北地方法院檢察署94年偵緝字第1724號、第1725號）提起上訴
，本院判決如下：
    主  文
原判決撤銷。
甲○○犯刑法第339條第1項詐欺取財罪，處有期徒刑玖月。又連
續犯刑法第339條第1項詐欺取財罪，處有期徒刑柒月。應執行有
期徒刑壹年貳月。
    事  實
一、甲○○為臺灣中藝國際旅行社股份有限公司（下簡稱中藝旅
    行社，設臺北市松山區○○○路181號2樓）之實際負責人，
    竟意圖為自己不法之所有，(一)90年3 月間，甲○○向乙○○
    佯稱中藝旅行社前景看好，邀其入股投資，並約定將甲○○
    之一部分股份轉讓給乙○○，並登記為該旅行社之股東，致
    乙○○信以為真，陷於錯誤，於90年3 月28日開立面額新臺
    幣（下同）100萬元，發票日90年3 月31日，票號AA0000000
    號，以新竹國際商業銀行環北分行為付款人，中藝旅行社為
    受款人之支票一張，交付予甲○○以為股款之給付。甲○○
    收受該支票後，竟未依約將股份移轉，亦未使乙○○成為中
    藝旅行社之股東。迄91年2月5日報載中藝旅行社週轉不靈人
    去樓空，乙○○始知受騙。甲○○復另行起意，意圖為自己
    不法所有，並基於概括犯意，(二)90年7、8月間，甲○○明知
    中藝旅行社已財務困難、週轉不靈，91年1 月間因經營不善
    ，員工紛紛離職，已無法為出國旅遊服務之業務，竟隱瞞該
    等情事，於91年1 月18日向成銘旅行社負責人丙○○收取中
    藝旅行社主辦的「韓國滑雪之旅」旅行團訂金7 萬5000元，
    致丙○○陷於錯誤，同日給付該款；又於91年1 月21日、91
    年1月23日，向正泰旅行社員工丁○○收取「印尼峇里島5日
    遊」旅行團團費，丁○○亦因而陷於錯誤，給付10萬8000元
    予甲○○。復於91年2月4日撥打電話，向丙○○佯稱前開「
    韓國滑雪之旅」即將出團，請丙○○儘速將團費匯款給其，
    致丙○○陷於錯誤，將尾款6萬元給付予甲○○。詎91年2月
    5 日報載中藝旅行社人去樓空，丙○○、丁○○方知受騙。
二、案經乙○○、丙○○、丁○○訴由臺北市政府警察局松山分
    局報請臺灣臺北地方法院檢察署檢察官偵查起訴。
    理  由
一、本件被告甲○○，對於檢察官起訴書證據清單內證據之證據
    能力，於原審時均不爭執，經法院審認後，該證據尚無不得
    為證據之情形，均有證據能力。
二、原審訊據被告甲○○，矢口否認有詐欺犯行，並先後辯稱：
    乙○○固有交付被告100 萬元投資中藝旅行社，被告有開具
    證明給乙○○，乙○○要投資時，其有講說外資要進來，乙○○也知道大陸中藝要來投資，其並和乙○○、陳捷益共同
    至北京考察，但公司經營的情形，乙○○不曉得。丙○○、
    丁○○等團未出的原因，是因為債權人將中藝旅行社東西搬
    光光，並非被告故意不出團云云。惟查：
(一)關於詐欺乙○○部分:
    1.被告既不否認已收受乙○○投資款100 萬元，核與乙○○
      所提支票影本相符（參見12879號偵查卷42頁)，足資認定
      告訴人乙○○投資中藝旅行社100 萬元之事實。被告坦認
      乙○○所交付100 萬元係投資中藝旅行社之入股金，且有
      將乙○○登記為中藝旅行社股東之共識（參見95年度偵緝
      字第1724號卷24頁），核與告訴人乙○○此部分指訴相符
      ，此部分之事實，洵堪認定。惟被告亦不否認未移轉登記
      股權給乙○○、亦未將公司經營之情形告知乙○○，經核
      被告90年3 月27日向乙○○收取股款後，中藝旅行社於90
      年6 月15日曾向臺北市政府建設局申請變更登記公司所在
      地；90年11月7 日召開股東臨時會、董事會，於同月19、
      22日向臺北市政府建設局申請變更登記（參見偵緝第1725
      號卷22至58頁中藝旅行設公司登記案卷宗），卻均未登記
      乙○○為股東，顯見被告從未履行前開股東登記之事。雖
      被告曾選任辯護人於準備程序中為被告辯護稱：被告本來
      想在11月辦理登記，但後來疏忽未辦，11月本來有中資要
      進來，後來沒有進來云云。但被告既同意乙○○入股，卻
      始終未登記乙○○為股東，而被告有多次申請變更登記之
      機會，均不辦理，又無法律上正當事由。從而，被告事後
      辯稱：疏忽忘記變更登記之辯詞，乃事後卸責之詞，不足
      採信。至被告於原審中，又辯解曾開立證明給乙○○，亦
      無證據可佐，不足憑信。
    2.況且，被告曾因積欠陳捷益股款，將陳捷益至被告臺北縣
      中和市○○路262號7樓住處及臺北市○○○路181號2樓中
      藝旅行社施作裝潢之工程款140 萬元轉為中藝旅行社股份
      ，並為移轉登記，此為臺灣臺北地方法院檢察署91年度偵
      字第12879 號不起訴處分書所認定，足見乙○○在陳捷益
      以工程款充作股款投資中藝旅行社時，確曾移轉股權給陳
      捷益，惟乙○○所給付之股款100 萬元，被告卻未為股權
      移轉登記，甚且未報告公司經營狀況，足資證明被告確有
      詐騙乙○○，令伊投資中藝公司之行為。交通部觀光局於
      91年2月4日派員至中藝旅行社檢查，該公司已無營業跡象
      ，無法繼續提供出國旅遊服務，有交通部觀光局91年2 月
      8日觀業91字第03970號函在卷可證（參見12879 號偵查卷
      40頁），民生報亦於2月5日刊載中藝旅行社惡性倒閉事實
      （參見92年度偵續字第311 號卷81頁），核與證人李玉涯
      到庭證稱：91年的2 月3、4日，因為報紙和電視的報導，
      知道中藝旅行社人去樓空等情相符（參見原審95年11月30
      日審判筆錄）。由上開證據可證明直至媒體披露，告訴人
      乙○○始知中藝旅行社倒閉之事實，被告經營中藝旅行社
      不善，亦未曾告知乙○○，如被告有讓乙○○投資入股之
      意願，何以公司經營狀況如何，均未告知乙○○，甚至公
      司倒閉無法經營，亦未告知告訴人，足徵被告具有詐欺之
      犯意甚明。
(二)關於詐欺丙○○、丁○○團費部分:
    1.依前開交通部觀光局於91年2月4日派員至中藝旅行社檢查
      結果，該公司已無營業跡象，無法為出國旅遊之服務，此
      有前開函在卷可證，被告竟於91年2月4日猶向丙○○收取
      團費尾款，丙○○於91年2月4日匯款6 萬元予中藝旅行社
      玉山銀行長春分行之帳戶，有匯款單在卷可證（參見高雄
      市政府警察局苓雅分局警詢卷18頁），足資證明被告明知
      不能出團仍向丙○○收取團費之事實。
    2.證人李玉涯到庭證稱略以：90年7、8月因為東南亞霾害，
      導致旅行社的生意一落千丈，原本想要結束營業了，但是
      後來9 、10月的時候，被告跟我說大陸有一間公司要投資
      臺灣的旅行社，後來才知道是大陸的中藝旅行社，後來旅
      行社的生意不好，我覺的做不下去，就於91年1 月間離職
      ，我走之前，公司只剩下2、3個人，後來離職後，因為91
      年2月3日、4 日的報導，我才知道中藝旅行社倒閉之事，
      房東於電視新聞出來後，就主動打電話給我，叫我不要過
      去，他會把押租金支票寄給我，約15萬左右，我就領出來
      發放約7、8個員工91年1 月的薪水等語（參見原審95年11
      月30日審判筆錄)，足徵中藝旅行社在1月間已無力經營，
      員工已紛紛求去，薪水未發，公司亦僅剩2、3個員工，方
      有91年1月底2月初倒閉情事，顯見在91年1 月間，中藝旅
      行社事實上已無法為出國旅遊業服務，應足認定。被告竟
      在公司經營不善，已瀕停業邊緣，出團與否尚有疑問下，
      仍向丙○○、丁○○收取團費；且事發迄今，該團費（丙○○部分13萬5000元、丁○○部分10萬8000元）被告猶不
      返還，亦不解決，竟辯稱丙○○、丁○○應找中華民國旅
      行業品質保障協會理賠云云，更足資證明其91年1 月已無
      法辦理出國旅遊服務業務，猶詐取團費之事實，益足證明
      其收費之時，具有詐欺故意。
(三)此外，有乙○○、丙○○、丁○○偵查時之指訴、中藝旅行
    社與正泰旅行社、成銘旅行社分別簽訂之旅行社合團委託書
    、中藝旅行社所舉辦韓國滑雪之旅行程、客戶收費確認單、
    成銘旅行社帳戶對帳單、中國信託商業銀行匯款單及支票存
    根、傳真資料等在卷可證，告訴人乙○○、丁○○亦於本院
    先後到庭指稱在卷，告訴人丙○○、乙○○於原審指稱甚詳
    ，是被告詐欺犯行，彰彰明甚，洵堪認定，自應依法論科。
三、核被告(一)所為，係犯刑法第339條第1項詐欺取財罪。被告(二)
    所為，係連續犯刑法第339條第1項詐欺取財罪。又刑法部分
    條文於94年2月2日修正公布，並於95年7月1日施行，且刑法
    施行法亦於95年6月14日修正，增訂第1 條之1規定：「中華
    民國94年1月7日刑法修正施行後，刑法分則編所定罰金之貨
    幣單位為新臺幣。94年1月7日刑法修正時，刑法分則編未修
    正之條文定有罰金者，自94年1月7日刑法修正施行後，就其
    所定數額提高為30倍。但72年6月26日至94年1月7 日新增或
    修正之條文，就其所定數額提高為3 倍」。比較新舊法，應
    就罪刑有關法定加減原因等一切情形，綜合其全部之結果而
    為比較，再適用有利於行為人之法律處斷；須行為時法與裁
    判時法均有處罰，始有刑法第2條第1項之比較適用新舊法。
    倘新、舊法均有處罰，而新法之適用範圍較諸舊法有所限制
    時，必其行為同時符合修正後之法律所規定之犯罪構成要件
    ，始有刑法第2條第1項之適用；比較新舊法，應就罪刑有關
    之共犯、連續犯、累犯加重等暨其他法定加減原因（如身分
    加減）與加減例等一切情形，綜其全部罪刑結果而為比較（
    最高法院95年第8次刑事庭會議決議參照）。茲說明如下：
(一)刑法第56條連續犯之規定，業於94年2月2日修正公布後刪除
    ，並於95年7月1日施行。是新法修正施行後，被告之數犯罪
    行為，即須分論併罰。此刪除雖非犯罪構成要件之變更，但
    顯已影響行為人刑罰之法律效果，自屬法律有變更，依新法
    第2條第1項規定，比較新、舊法結果，應適用較有利於被告
    之行為時法即舊法，論以連續犯。從而，被告先後詐欺丙○○、丁○○之行為，均係騙取團費，其所犯數行為時間緊接
    ，手段相同，觸犯構成要件相同之罪名，顯係基於概括犯意
    反覆為之，該部分應論以連續犯。
(二)被告所犯刑法第339條第1項詐欺取財，法定刑有罰金刑，而
    被告行為後，刑法施行法於95年6月14日修正，增訂第1條之
    1，明訂中華民國94年1月7日刑法修正施行後，刑法分則編
    所定罰金之貨幣單位為新臺幣。94年1月7日刑法修正時，刑
    法分則編未修正之條文定有罰金者，自94年1月7日刑法修正
    施行後，就其所定數額提高為30倍。但72年6月26日至94 年
    1月7 日新增或修正之條文，就其所定數額提高為3倍。因原
    本刑法條文罰金之單位為銀元，與新臺幣之折算比例為3：1
    ，復因罰金罰鍰提高標準條例第1 條之適用，罰金數額業已
    提高10倍，因而實際上所得科處罰金之總數，雖未提高，惟
    被告行為後，修正後刑法第33條第5 款已將罰金刑最低額由
    銀元1元即新臺幣3元以上，修正為新臺幣1 千元以上，以百
    元計算之，故刑法分則條文中有罰金刑者，其罰金之最低額
    業經修正為新臺幣1 千元以上，被告行為後即修正後刑法之
    規定並未較有利於被告，依刑法第2條第1項規定，應適用被
    告行為時法。
(三)修正後第51條第5 款將數罪併罰之有期徒刑，合併應執行刑
    期最高度提高為三十年，顯較修正前規定「二十年」不利於
    被告，故本件應適用修正前第51條第5 款之規定。被告向乙○○詐取投資款係發生於90年3 月間，向丙○○、丁○○詐
    取團費係發生於91年1、2月間，其間相隔10月，且犯罪手法
    並不相同、犯意互殊，應分論併罰。
四、原審經審理結果，認被告罪證明確，予以論科，固非無見。
    但查，原審就被告所犯詐欺罪，雖於理由欄說明係犯刑法第
    339條第1項詐欺罪，但於主文未明確載明，因而無從判定究
    係刑法第339條或第339條之1、第339條之2、第339條之3 等
    罪名，即有違誤。又被告係詐欺乙○○後，另行起意，連續
    詐欺丙○○、丁○○二人，但原審於事實欄就此載為「竟意
    圖為自己不法之所有之概括犯意，為下列詐欺行為」，尚有
    未合。被告所犯刑法之詐欺罪，其法定刑有罰金，原審就刑
    法第33條第5 款之修正，未說明比較，亦有未合。檢察官以
    上述前二個理由指摘原判決不當，自為有理由，原判決亦有
    上開可議，即屬無可維持，應由本院撤銷改判。爰審酌被告
    並無前科，有臺灣高等法院被告前案紀錄表在卷可按，素行
    尚可，犯罪後否認犯罪，丙○○所交團費13萬5000元、丁○○所交團費10萬8000元迄今已5 年餘均不解決，而一般消費
    者在過年期間出國旅遊，均係計劃甚久之事，甚至有慰勞一
    年辛苦工作之意，被告行為發生在91年農曆年節前夕，導致
    該等消費者的計劃突然受阻，甚且所繳交費用迄今未獲賠償
    ，尤以精神上損害為大，顯見被告惡性非輕，犯後態度不佳
    ；乙○○被詐欺投資款為100 萬元，被告迄今未見和解還款
    之意願等一切情狀，認詐欺乙○○之部分，應量處有期徒刑
    九月，連續詐欺丙○○、丁○○之部分應量處有期徒刑七月
    ，並依修正前刑法第51條第5 款，定執行刑為有期徒刑一年
    二月，以示懲儆。末查，被告受合法傳喚，無正當理由不到
    庭，爰不待其陳述，逕行判決如前。
據上論斷，應依刑事訴訟法第369條第1項前段、第364條、第371
條、第299條第1項前段，刑法第339條第1項、第2條第1項，修正
前刑法第56條、第51條第5款，罰金罰鍰提高標準條例第1條前段
，判決如主文。
本案經檢察官呂文忠到庭執行職務
中　　華　　民　　國　　96　　年　　3 　　月　　28　　日
　　　　　　　　　刑事第十四庭  審判長法　官  陳志洋
　　　　　　　　　　　　　　　　　　  法　官  沈宜生
　　　　　　　　　　　　　　　　　　  法　官  蔡聰明
以上正本證明與原本無異。
不得上訴。
                                      書記官  陳建邦
中　　華　　民　　國　　96　　年　　3 　　月　　29　　日
附錄：本案論罪科刑法條全文
刑法第339條：
意圖為自己或第三人不法之所有，以詐術使人將本人或第三人之
物交付者，處5年以下有期徒刑、拘役或科或併科1千元以下罰金
。
以前項方法得財產上不法之利益或使第三人得之者，亦同。
前二項之未遂犯罰之。
